【裁判字號】    98,上訴,2524
【裁判日期】    980903
【裁判案由】    竊盜等
【裁判全文】
臺灣高等法院刑事判決                98年度上訴字第2524號
上  訴  人  臺灣板橋地方法院檢察署檢察官
被      告  甲○○
                    （另案於臺灣臺北監獄臺北分監執行）
            乙○○
上列上訴人因被告竊盜等案件，不服臺灣板橋地方法院98年度交
訴字第35號，中華民國98年5月14日第一審判決（起訴案號：臺
灣板橋地方法院檢察署98年度偵字第3689、3690號），提起上訴
，本院判決如下：
    主  文
上訴駁回。
    理  由
一、公訴意旨略以：
  (一)被告甲○○基於侵占遺失物之犯意，於民國97年8月15日前
    某日，取得邱蓮合於97年6月間某日，在臺北縣蘆洲市○○○路某處所遺失之駕駛執照1張占為己有後，與被告乙○○
    共同基於行使偽造特種文書與行使偽造私文書之犯意，以在
    上開駕駛執照上換貼半身照片之方式，偽造姓名係「邱蓮合
    」之駕駛執照1張，於97年8月15日18時45分許，前往址設臺
    北縣泰山鄉○○路○段77號昶佑租車公司，向不知情之丙○○表明欲承租其所管領之車號9E-5637號、黑色Mazda廠牌之
    自小客車，而出示上開偽造之邱蓮合駕駛執照供丙○○影印
    以行使，並接續在汽車租賃契約書上「承租人簽章欄」、「
    承租人欄」、「發票人欄」，偽造邱蓮合之簽名於其上，以
    供表明係邱蓮合承租上開車牌號碼9E-5637號自小客車之不
    實內容文書而交付予丙○○以行使，足生損害於邱蓮合或丙○○、公眾辨識邱蓮合身分之正確性。
  (二)被告甲○○基於侵占遺失物之犯意，於97年8月20日前某日
    ，取得梁順豪於96年3月間某日，在桃園縣龜山鄉○○街某
    處所遺失之駕駛執照1張占為己有後，與被告乙○○共同基
    於行使偽造特種文書與行使偽造私文書之犯意，以在上開駕
    駛執照上換貼半身照片之方式，偽造姓名係「梁順豪」之駕
    駛執照1張，於97年8月20日21時許，向不知情之丙○○表明
    欲承租其所管領之車號5790-PC號自小客車，而出示上開偽
    造之梁順豪駕駛執照供丙○○影印以行使，並接續在汽車租
    賃契約書上「承租人簽章欄」、「承租人欄」、「發票人欄
    」，偽造梁順豪之簽名於其上，以供表明係梁順豪承租上開
    車號5790-PC號自小客車之不實內容文書而交付予丙○○以
    行使，足生損害於梁順豪或丙○○、公眾辨識梁順豪身分之
    正確性。因認被告甲○○、乙○○均涉有刑法第216條、第
    212條之行使偽造特種文書、刑法第216條、第210條之行使
    偽造私文書罪嫌，被告甲○○並另涉有刑法第337條之侵占
    遺失物罪嫌云云。
二、按犯罪事實應依證據認定之，無證據不得認定犯罪事實，刑
    事訴訟法第154條第2項定有明文。另按認定犯罪事實應憑積
    極證據，倘積極證據不足以為不利於被告事實之認定時，即
    應為有利被告之認定，更不必有何有利之證據，所謂「積極
    證據足以為不利被告事實之認定」，係指據為訴訟上證明之
    全盤證據資料，在客觀上已達於通常一般之人均不致於有所
    懷疑，而得確信被告確曾犯罪之程度；若未達到此一程度，
    而有合理懷疑之存在時，即無從為被告有罪之確信。再被告
    並無自證無罪之義務，是其否認犯罪所持之辯解，縱無可取
    ，仍不得因此資以為反證其犯罪之論據。又檢察官就被告犯
    罪事實，應負舉證責任，並指出證明之方法。因此，檢察官
    對於起訴之犯罪事實，應負提出證據及說服之實質舉證責任
    。倘其所提出之證據，不足為被告有罪之積極證明，或其指
    出證明之方法，無從說服法院以形成被告有罪之心證，基於
    無罪推定之原則，自應為被告無罪判決之諭知（最高法院30
    年上字第816號判例、76年台上字第4986號判例、91年度台
    上字第4574號判決、92年度台上字第128號判例參照）。
三、檢察官認被告甲○○、乙○○涉有上述罪嫌，無非係以證人
    丙○○、邱蓮合、梁順豪之證述及卷附之汽車租賃契約書、
    租用汽車切結書、本票、換貼他人照片之變造邱蓮合汽車駕
    駛執照、換貼他人照片之變造梁順豪汽車駕駛執照、普通重
    型機車駕駛執照等為據。訊據被告甲○○堅詞否認有檢察官
    所指之犯行，辯稱：沒有撿到證件，也沒有去租車，雖知悉
    乙○○要去租車，但不知他簽邱蓮合還是簽自己的名字等語
    。被告乙○○經傳未到庭，然據其前於原審及本院準備程序
    之陳述，亦堅決否認有檢察官所指之犯行，辯稱：我與小邱
    是在網咖認識，不知其真實姓名，他說要租車，我就介紹他
    去丙○○那裡，之前並未見過邱蓮合與梁順豪之駕駛執照等
    語。
四、經查：
  (一)證人邱蓮合、梁順豪並未曾向證人丙○○租用車號9E-5637
    號自小客車及車號5790-PC號自小客車，亦未曾在卷附汽車
    租賃契約書、租用汽車切結書、本票（見偵3689卷第62頁、
    偵3690卷第29頁）上簽名，卷附用於承租上開車輛之邱蓮合
    、梁順豪駕駛執照上照片之人（見偵3689卷第64頁、偵3690
    卷第30頁），並非邱蓮合、梁順豪本人，其二人汽車駕照等
    證件均曾遺失，其中邱蓮合遭變造之駕駛執照上地址為以前
    住居址等情，業經證人邱蓮合、梁順豪於警詢與偵查中證述
    明確（見偵3689卷第38頁、第111至112頁、偵3690卷第16頁
    ），並有真正之邱蓮合職業小型車駕駛執照1張、梁順豪照
    片2張在卷可稽（見偵3689卷第65頁、偵3690卷第31頁）；
    且證人丙○○於偵查中亦證稱沒有見過在庭上的邱蓮合及梁
    順豪等語（見偵3689卷第113頁）。足認於97年8月15日、97
    年8月20日，前往臺北縣泰山鄉○○路○段77號昶佑租車公司
    ，向證人丙○○租用車號9E- 5637號及車號5790-PC號自小
    客車之人確非證人邱蓮合及梁順豪本人，且上開卷附之汽車
    租賃契約書、租用汽車切結書、本票均係遭人冒名簽立，承
    租汽車之人提示給證人丙○○供作影印之駕駛執照等證件，
    均為邱蓮合、梁順豪遺失後遭人換貼照片而變造之事實，應
    堪認定。
  (二)據證人丙○○偵查中之證述，承租車號5790-PC號、9E-5637
    號小客車之人並非被告甲○○及乙○○，而是分別自稱為梁
    順豪、邱蓮合之人（見偵3689卷第113至114頁）。其嗣於原
    審亦證稱：租車流程是須先出示駕照供影印，且要填載制式
    汽車租賃契約書，並於其上簽名，下面本票欄也要簽名，待
    車子歸還就撕去本票部分。98年度偵字第3689號偵查卷第62
    頁汽車租賃契約書，這次是邱蓮合本人來租的，被告乙○○
    有先跟我說他有一名叫「小邱」的朋友、手上有剌青要來租
    車，問我價錢如何，我跟他說如果是你們這些人要來租的，
    價錢會軟一點，但是你要把那些證件都交給我，他問完之後
    差不多1、2個小時，邱蓮合本人就來我店裡租車，當時只有
    邱蓮合一個人來，被告乙○○不在場，他自己也有講說他是
    被告乙○○的朋友；這個邱蓮合來的時候有出示他的汽車、
    機車駕照，都是出示正本，我有核對照片上的人跟來租車的
    人是一樣，這台車子實際上不是被告乙○○跟甲○○向我租
    的，邱蓮合租車後是當天開走；被告甲○○有介紹梁順豪來
    租車，他說有人要來租車，是他玩網路遊戲認識的朋友，我
    說當然好，但是錢要先收，我們講完之後沒多久梁順豪就來
    租車了，當時梁順豪一個人進來店裡面，外面好像還有一個
    人，梁順豪進來之後就填寫資料，也有拿他的機車、汽車駕
    照讓我影印，梁順豪租車後也是當天開走；這兩台車不是被
    告甲○○、乙○○跟我租的，來寫汽車租賃契約書的人不是
    他們兩人，邱蓮合來租車的時候乙○○有在場，但是他沒有
    進來，他人在店外面，梁順豪租車的時候被告兩人是否在場
    ，我就沒有印象了等語（見原審卷第101頁反面至103頁反面
    ）。足見被告甲○○、乙○○辯稱其等並未租用上開車輛等
    語，並非全然無據。則被告乙○○、甲○○既非實際租用上
    述車輛之人，縱使其等有介紹自稱邱蓮合、梁順豪之人租用
    上述車輛，且嗣後有實際使用上述車輛之情，亦無證據顯示
    被告乙○○與自稱邱蓮合之人、被告甲○○與自稱梁順豪之
    人有何犯意聯絡而共犯檢察官指述之犯行；亦無證據否定被
    告甲○○供稱向自稱梁順豪之人借車、被告乙○○供稱向自
    稱邱蓮合之人借車之情（見原審卷第103頁反面至104頁）。
  (三)至被告甲○○於警詢及偵查中固曾供稱：上述車輛均係被告
    乙○○所承租，汽車租賃契約書上承租人簽名欄、承租人欄
    、發票人欄的邱蓮合、梁順豪簽名，均係被告乙○○簽的云
    云（見偵3689卷第11頁、第129頁、第131頁）；被告乙○○
    於偵查中曾供稱上述車輛係其與被告甲○○去承租，但未簽
    立任何租賃契約書云云（見偵3689卷第141頁）。惟證人丙○○自96年7、8月及97年3、4月間即分別與被告甲○○、乙○○相識（見偵3689卷第112頁），且其偵查中即明確證稱
    97年8月15日、同年8月20日為其負責出租車輛（見偵3689卷
    第113頁，）果被告二人前往租車，豈有不認識之理？又豈
    會讓非承租人之被告乙○○代替承租名義人梁順豪、邱蓮合
    簽名？而為保障出租人權益，承租汽車流程亦均會填載制式
    租賃契約書，又豈會如被告乙○○所言未簽立任何租約云云
    ，顯見被告甲○○、乙○○前述所言，應為臆測或記憶錯誤
    所致。況本件因證人丙○○無法提出上開汽車租賃契約書、
    租用汽車切結書、本票之原本，及臺北縣政府警察局蘆洲分
    局亦無留存原本在案（見原審卷第72至73頁、本院卷第75頁
    ），無法供法院送請鑑定，致無從經由鑑定之方式查知上開
    文書及票據上之邱蓮合、梁順豪簽名、指紋究係何人所為；
    又邱蓮合、梁順豪遭變造之駕駛執照證件，既經證人丙○○
    影印後留存，則縱使上開變造證件上有留存任何指紋，亦因
    該變造證件未扣案而無法查悉。是自難單憑被告甲○○上述
    供述，即為不利被告乙○○之認定。
  (四)綜上所述，本件被告甲○○雖確有駕駛車號5790-PC號自小
    客車行竊之事實，被告甲○○、乙○○亦有共乘懸掛車號86
    67-DS車牌之車號9E-5637號自小客車行竊之事實（二人竊盜
    部分業經撤回上訴確定），惟此僅能證明被告甲○○、乙○○曾有使用車號5790-PC號、9E-5637號自小客車之事實，並
    無法據此推論向證人丙○○租用車號5790-PC號、9E-5637號
    自小客車，並在汽車租賃契約書、租用汽車切結書、本票上
    冒用邱蓮合、梁順豪名義簽名之人即係被告甲○○及乙○○
    ；且證人丙○○始終證稱並非被告甲○○、乙○○向其租用
    車號5790-PC號、9E-5637號自小客車，依被告並無自證無罪
    之義務，當不能僅以被告甲○○、乙○○無法找出出借上開
    車輛，與其等自稱「邱蓮合」、「乙○○」之人，即反推係
    被告甲○○、乙○○冒用邱蓮合、梁順豪之名義簽訂上開汽
    車租賃契約書、租用汽車切結書、本票，並變造所拾獲之邱
    蓮合、梁順豪駕駛執照等情。檢察官雖聲請傳喚證人邱蓮合
    、梁順豪，說明其等證照究係遺失遭他人變造或扣案證照係
    偽造云云（見本院卷第18頁），然卷附該等證照僅為影本，
    並未扣案，且本件並無證據證明被告二人有持用該等證件租
    用上述車輛，況證人邱蓮合與梁順豪於偵查中已證述明確，
    業如前述，是此項調查顯無必要，附此敘明。是檢察官所舉
    之事證均不足以證明被告甲○○、乙○○確有為此部分侵占
    遺失物或行使偽造特種文書、行使偽造私文書行為。此外，
    復查無其他積極證據足資證明被告涉有公訴意旨所指之上開
    犯行，揆諸首揭說明，既不能證明被告犯罪，自應為無罪之
    諭知。
五、原審以檢察官所舉之證據與所指出之證明方法尚未足使法院
    確信被告甲○○、乙○○有侵占遺失物或行使偽造特種文書
    、行使偽造私文書行為之犯行。復查無其他積極確切證據足
    證被告甲○○、乙○○犯罪，而為被告甲○○、乙○○無罪
    之諭知，並無不合。檢察官執前詞提起上訴，並無理由，應
    予駁回。
六、被告乙○○經合法傳喚，無正當理由不到庭，爰不待其陳述
    逕行判決。
據上論斷，應依刑事訴訟法第368條、第371條，判決如主文。
本案經檢察官黃柏齡到庭執行職務。
中    華    民    國    98    年    9     月    3    日
                    刑事第十九庭審判長法  官  葉騰瑞
                                      法  官  吳  燦
                                      法  官  魏新國
以上正本證明與原本無異。
行使偽造私文書部分如不服本判決應於收受送達後10日內向本院
提出上訴書狀，其未敘述上訴之理由者並得於提起上訴後10日內
向本院補提理由書（均須按他造當事人之人數附繕本）「切勿逕
送上級法院」。
其他部分不得上訴。
                                      書記官  邵淑津
中    華    民    國    98    年    9     月    3     日


司法院資訊處製作；財團法人民間司法改革基金會備份。
